臺灣高等法院高雄分院刑事判決　　　　 94年度上訴字第237號
上　訴　人　臺灣高雄地方法院檢察署檢察官
被　　　告　甲○○
選任辯護人　陳　鎮　律師
上列上訴人因被告公共危險案件，不服臺灣高雄地方法院93年度
訴字第2235號中華民國93年12月31日第一審判決（起訴案號：臺
灣高雄地方法院檢察署93年度偵字第14704 號），提起上訴，本
院判決如下：
     主  文
上訴駁回。
     事  實
一、甲○○因懷疑其母於民國（以下同）93年5 月27日，在設於
    高雄市三民區○○○○街132 號「文雄醫院」住院就醫洗腎
    期間死亡，係文雄醫院人員將食物灌入其母親肺部所致，明
    知文雄醫院係現有人所在之建築物，竟基於放火之故意，於
    同年7 月22日19時30分許，先至位於高雄市三民區○○○路
    333 號「統一速邁樂加油店」，分3 次購買共計價值新台幣
    （下同）140 元之95無鉛汽油，裝置於杏一醫療用品大型雙
    層白色塑膠袋內後，旋於同日20時20分許，再赴文雄醫院6
    樓洗腎中心，將置於該醫院6 樓樓梯間之2 床病床上之床單
    ，予以取下，堆放在該醫院洗腎中心門口，在床單上潑灑汽
    油，並將上開裝有汽油之白色塑膠袋疊置於床單上，再將該
    6 樓樓梯間之病床床墊搬運至洗腎中心門口，堆疊在上開白
    色塑膠袋上後，甲○○再持其所有之打火機1 個，將沾有汽
    油之床單點燃，使之燃燒後，隨即逃離現場，適文雄醫院保
    全人員張宣文及該醫院放射師賴永泰因火警鈴聲而發現火勢
    ，分持滅火器滅火，並通知高雄市政府消防局，經消防局人
    員由1 樓佈水線至6 樓射水灌救後，於同日21時6 分許將火
    勢撲滅，僅燒燬文雄醫院6 樓洗腎中心大門、天花板、護理
    站外木板裝潢及甲○○堆疊在洗腎中心門口之床單及床墊，
    該建築物本身仍屬完好，尚未喪失效用而未遂。嗣經警方據
    報趕至文雄醫院處理，並在現場扣得甲○○所有而供放火所
    用之雙層塑膠袋1 個，再循線於同月24日23時許，在高雄縣
    鳳山市○○路與光復路口查獲甲○○，並扣得甲○○所有而
    供放火所用之打火機1 個。
二、案經高雄市政府警察局三民第一分局移送臺灣高雄地方法院
    檢察署檢察官偵查起訴。
     理  由
一、訊據被告甲○○固不否認有於上揭時間，購買汽油裝放於塑
    膠袋後，持至文雄醫院6 樓洗腎中心門口，將該裝有汽油之
    塑膠袋疊置在沾有汽油床單上，並搬運2 個床墊覆蓋其上，
    再以打火機予以點燃，使之燃燒等事實，惟否認構成放火燒
    燬建築物罪，辯稱：我因母親遭文雄醫院人員醫死，一時氣
    憤，為警告文雄醫院，才選擇在該醫院6 樓洗腎中心下班無
    人時段放火，且該醫院具備灑水設備，我認為僅會瀰漫黑煙
    ，不致延燒云云。惟查：
（一）被告甲○○因其母親在文雄醫院住院就醫期間死亡，懷疑
      係文雄醫院醫護人員誤將食物灌入其母親肺部所致，因一
      時氣憤，於上揭時間，至「統一速邁樂加油店」，分3 次
      購買共計價值140 元之95無鉛汽油，裝放於杏一醫療用品
      大型白色雙層塑膠袋內，再持該裝有汽油之塑膠袋至文雄
      醫院6 樓洗腎中心，將置於該醫院6 樓樓梯間之2 床病床
      上之床單，予以取下，堆放在該醫院洗腎中心門口，在床
      單上潑灑汽油，並將上開裝有汽油之白色塑膠袋疊置於床
      單上，再將該6 樓樓梯間之病床床墊搬運至洗腎中心門口
      ，堆疊在上開裝有汽油之塑膠袋上，再以打火機點燃，使
      之燃燒，嗣因該醫院保全人員張宣文及放射師賴永泰發現
      火勢，並通知高雄市政府消防局後，經消防人員於同日21
      時6 分許撲滅火勢，未釀成災害，而僅燒燬文雄醫院6 樓
      洗腎中心大門、天花板、護理站外木板裝潢及甲○○堆疊
      在洗腎中心門口之床單及床墊等情，業據被告甲○○坦承
      不諱，核與證人即文雄醫院院長楊錫添、防火管理員鍾明
      宏、保全人員張宣文，以及證人即統一速邁加油站職員曾
      崑元、孟慶予於警訊及偵查中之證述情節相符，被告甲○
      ○及辯護人對於證人即文雄醫院院長楊錫添、防火管理員
      鍾明宏、保全人員張宣文，以及證人即統一速邁加油站職
      員曾崑元、孟慶予於警詢及偵查中所為此部分之陳述亦不
      爭執，此部分依刑事訴訟法第159 條之5 第1 項之規定，
      自得採為證據。並有現場照片24幀（見警卷第37至48頁）
      、火災勘查現場照片10幀（見原審卷第66至70頁）、監視
      器翻拍照片4 幀（見警卷第33至36頁）、統一發票3 紙，
      以及高雄市政府消防局火災原因調查報告書1 份附卷可稽
      ，復有被告甲○○所有而供本件放火罪所用之打火機及塑
      膠袋各1 個扣案足憑，自堪認為真實。
（二）又被告甲○○於上揭時、地以打火機點燃沾有汽油之床單
      及堆疊在該裝有汽油之塑膠袋上之床墊時，明知文雄醫院
      其他樓層尚有住院病患，而為現有人所在之建築物等情，
      亦據被告甲○○供稱：「（問：文雄醫院在你縱火時該院
      樓層還有何人在住院？）答：據我所知3 樓是安養中心，
      安養中心病患如有生病會轉到5 樓，好了以後再回3 樓，
      另外該院還有加護病房，5 樓設有呼吸照顧房（重症）」
      （見警卷第3 頁反面）、「（問：當時醫院是否有很多病
      患在住院？）答：是。3 樓是安養中心、5 樓是病房、7
      樓也是病房」（見偵查卷第9 頁）、「（問：文雄醫院有
      無住院病人？）答：除了6 樓沒有外，其餘樓層都有」「
      （問：這些事情你怎麼知道？）答：因為我母親住院時，
      我在那裡陪她3 個多月」（見原審卷第132 頁）等語明確
      ，核與證人楊錫添證稱：「（問：發生火警當時醫院內是
      否住有病患蘇薛固等59名病患？）答：是的，病患分住2
      樓、5 樓、7 樓」等語（見警卷第6 頁），及證人張宣文
      證稱：「（問：5 樓及7 樓有病患？）答：都有，8 樓是
      一般住家，3 及5 樓是重症病房，7 樓是一般病房，2 樓
      是加護病房及看診處」等語（見偵查卷第22頁）相符，並
      有文雄醫院火警時住院病患名冊1 份在卷可參，是被告甲
      ○○明知文雄醫院係現有人所在之建築物，仍以打火機點
      燃沾有汽油之床單及堆疊在該裝有汽油之塑膠袋上之床墊
      ，使之燃燒，自具有放火燒燬現有人所在建築物之故意。
（三）另依據高雄市政府消防局火災原因調查報告書之記載：「
      高雄市三民區○○○○街132 號（文雄醫院）6 樓洗腎中
      心發生火災，本局救災救護指揮中心119 報案台於93年7
      月22日20時21分據報後，立即派遣十全、中華、新興、大
      昌、左營、前鎮、新莊、鼓山、鼎金、前金等消防分隊共
      28車、126 人前往救災，轄區十全消防分隊於20時27分抵
      達現場搶救後，發現現場1 樓出口冒出濃煙，即由1 樓佈
      水線至6 樓射水灌救，雲梯車及排煙特種車輛，進行排煙
      、搶救工作，火勢於21時6 分完全撲滅，經清理火場燒損
      該醫院6 樓洗腎中心大門、天花板、護理站外木板裝潢及
      門前地板堆放2 張重疊床墊外，未發現延燒至其他樓層」
      （見原審卷第46頁反面）、「檢視火災現場起火處被燒損
      物品為木質大門及其旁木板、天花板等裝潢和大門前2 張
      重疊床墊等可燃物（均非自燃物），如非引入火源引燃延
      燒該等可燃物，實難發生本火災案迅速燃燒現象」（見原
      審卷第48頁），是消防隊人員於93年7 月22日20時21分據
      報後，立即派遣28輛消防車、126 位消防人員前往，於同
      日20時27分抵達現場後，發現1 樓出口冒出濃煙，即由1
      樓佈水線至6 樓射水灌救，而於同日21時6 分撲滅火勢，
      以如此眾多之消防隊員及車輛，竟仍需耗費約半小時之久
      ，始將火勢撲滅，足見被告甲○○之放火行為，延燒相當
      迅速。又因被告甲○○之放火行為所燒燬之物品，除被告
      甲○○點燃之裝有汽油之塑膠袋、床單及床墊外，尚波及
      文雄醫院6 樓洗腎中心大門、天花板、護理站外木板裝潢
      等物品，有現場照片24幀（見警卷第37至48頁）、火災勘
      查現場照片10幀（見原審卷第66至70頁），以及高雄市政
      府消防局火災原因調查報告書1 份附卷可佐，足見被告甲
      ○○點燃打火機引燃之火勢，已經產生延燒之現象，若未
      經消防局人員即時撲滅，勢必自起火處向外繼續延燒文雄
      醫院其他樓層，是被告甲○○之放火行為，已達獨立燃燒
      之程度，要無疑義。被告甲○○雖辯稱：我僅係要警告文
      雄醫院，因我當時在文雄醫院6 樓洗腎中心門口放火，係
      屬下班時段，6 樓洗腎中心並無人在，且該醫院具備灑水
      明當日向「統一速邁樂加油店」購買70元之95汽油後，因
      感覺汽油量不夠，再購買20元之汽油，仍覺不足，而再購
      買50元之汽油等情，業經被告甲○○於警詢及原審審理時
      供稱：我先購買70元之汽油後，感覺很輕，又回頭買20元
      之汽油，買完後感覺汽油很少，所以又去買50元之汽油等
      語甚詳（見警卷第2 頁反面、第129 頁），核與證人即統
      一速邁加油站職員曾崑元及孟慶予之於警訊及偵查中證述
      情節相符，並有統一發票3 紙在卷足憑，被告甲○○及辯
      護人對於證人曾崑元、孟慶予於警詢及偵查中所為之陳述
      亦不爭執，依刑事訴訟法第159 條之5 第1 項之規定，自
      得採為證據。按被告甲○○若無使文雄醫院因其放火行為
      而產生延燒之意思，豈會一再增購放火所需之汽油量，且
      被告甲○○明知文雄醫院除6 樓之洗腎中心外，其餘樓層
      尚有住院病患，竟仍在6 樓洗腎中心門口，將汽油潑灑在
      床單上，並以床單、床墊與裝有汽油之塑膠袋堆放一起後
      ，始點火引燃等情，已如前述，足見被告甲○○自有使其
      放火行為在文雄醫院繼續延燒之意思，若被告甲○○僅單
      純欲對文雄醫院表達其母親死亡之不滿，則被告甲○○點
      燃汽油之行為，即已足造成醫院之恐慌，自無需在點燃汽
      油外，更輔以床單、床墊等可燃物品助長火勢之必要，從
      而，被告甲○○辯稱：放火僅欲警告文雄醫院，並無燒燬
      文雄醫院之意思云云，尚不足採，事証明確，被告甲○○
      所辯係避重就輕之詞，不足採信，其犯行已堪認定。
二、查被告甲○○在文雄醫院六樓洗腎中心門口放火時，該棟建
    築物2 樓加護病房，以及3 樓、5 樓、7 樓之一般病房仍有
    病患住院治療，除據證人楊錫添、張宣文證述屬實外，並有
    該醫院火警時住院病患名冊1 份在卷可稽，堪認文雄醫院確
    為現有人所在之建築物；而刑法第173 條第1 項放火燒燬現
    有人所在之建築物罪，其所謂燒燬係指火力燃燒，喪失物之
    效用而言，本案被告甲○○放火結果僅燒燬該醫院6 樓洗腎
    中心大門、天花板、護理站外木板裝潢及被告甲○○堆疊在
    洗腎中心門口之床單及床墊，建築物本身尚未達喪失效用之
    程度，此有高雄市政府消防局火災調查報告載述「經清理火
    場燒損該醫院6 樓洗腎中心大門、天花板、護理站外木板裝
    潢及門前地板堆放2 張重疊床墊外，未發現延燒至其他樓層
    」等語明確，被告甲○○放火之獨立燃燒力，僅局部燒損，
    尚未達到足以變更建築物體喪失效用之程度，是核被告甲○
    ○所為，係犯刑法第173 條第3 項、第1 項之放火燒燬現有
    人所在之建築物未遂罪。又起訴書之「犯罪事實」欄明確記
    載被告甲○○「明知文雄醫院係現有住院病患及醫護人員所
    在之建築物」，卻於「證據並所犯法條」欄記載被告甲○○
    「係犯刑法第173 條第1 項之放火燒燬現供人使用之住宅罪
    嫌」，可認公訴意旨所認罪名應係「刑法第173 條第1 項之
    放火燒燬現有人所在之建築物罪嫌」之誤載，而刑事訴訟法
    第300 條所謂變更法條，係指罪名之變更，公訴意旨以刑法
    第173 條第1 項之放火燒燬現有人所在建築物既遂罪起訴，
    本院認係犯同條第3 項之放火燒燬現有人所在建築物未遂罪
    ，其罪名相同，僅行為態樣有既未遂之分，不發生變更起訴
    法條之問題（最高法院72年台上字第4800號、87年度台上字
    第3234號參照），自無庸變更起訴法條，附此敘明。被告甲
    ○○雖已著手放火行為之實行，惟未生燒燬建築物之既遂結
    果，為未遂犯，應依刑法第26條前段之規定減輕其刑。另被
    告甲○○經原審送高雄市立凱旋醫院鑑定其精神狀況結果，
    認被告甲○○「並沒有明顯的換聽與妄想，亦沒有持續性的
    憂鬱情緒，僅有一些認知行為障礙，並未達精神科的診斷」
    ，而「被告有『戀母情節』存在‧‧‧在堅信認為母親都是
    對的情況下，就很容易相信，其認知有扭曲‧‧‧其精神障
    礙僅達到認知行為、衝動障礙，而尚未達到精神科的診斷，
    雖然過去被告皆沒有違法行為，但承認此次是在有動機之下
    的行為，自己的心態是報復和敵意之下的反應，且自己預期
    犯罪行為有經過加工處理，應不會造成很大的損害，其認知
    功能尚未達到明顯障礙的程度，故研判其涉案當時的精神狀
    態尚未達精神耗弱」等情，此有該醫院93年12月3 日高市凱
    醫字第0930006737號函檢附精神鑑定書1 份在卷足憑（見原
    審卷第102 至108 頁）。按被告甲○○於放火行為前，先購
    買足夠之汽油，並待6 樓洗腎中心下班後，才持汽油至該處
    放火，並知在點燃裝有汽油之塑膠袋外，再堆疊床單、床墊
    等可燃物品助長火勢，顯見被告甲○○從事放火行為時，對
    於自身從事之犯罪行為，均能清楚認知，並無任何障礙可言
    ，尚不能依精神耗弱之規定減輕其刑，附此敘明。
三、原審適用刑法第173 條第3 項、第1 項、第26條前段、第38
    條第1 項第2 款規定，並審酌被告甲○○並無前科，係因其
    母就醫期間，因懷疑醫院人員將食物灌入其母肺部而致死，
    一時氣憤失慮而犯本件放火罪，並未發生燒燬建築物之結果
    而未遂，僅燒燬文雄醫院6 樓洗腎中心大門、天花板、護理
    站外木板裝潢及堆疊在洗腎中心門口之床單及床墊，是局部
    燒損，其犯罪所造成之實際損害尚非鉅大，其在有人所在之
    醫院建築物放火，危害在建築物內之醫護人員及住院病患之
    生命、身體安全，其嗣後已知悔悟，迭於警詢、偵查及原審
    審理時，均坦承放火犯行，態度尚稱良好等一切情狀，量處
    有期徒刑5 年6 月。並說明扣案之打火機及塑膠袋各1 個，
    均為被告所有且供犯本件放火罪所用之物，業經被告甲○○
    供明在卷，其依刑法第38條第1 項第2 款之規定併予宣告沒
    收之理由。經核原判決認事用法並無不合，量刑亦屬適當，
    檢察官上訴指摘原判決量刑過輕，為無理由，應予駁回。
據上論斷，應依刑事訴訟法第368條，判決如主文。
本案經檢察官陳新慶到庭執行職務。
中　　華　　民　　國　　94　　年　　3 　　月　　31　　日
            刑事第六庭  審判長法  官  王憲義
                              法  官  范惠瑩
                              法  官  張盛喜
以上正本證明與原本無異。
如不服本判決應於收受本判決後10日內向本院提出上訴書狀，其
未敘述上訴理由者，並得於提起上訴後10日內向本院補提理由書
狀（均須按他造當事人之人數附繕本）「切勿逕送上級法院」。
中　　華　　民　　國　　94　　年　　3 　　月　　31　　日
　　　　　　　　　　　　　　　書記官  楊茱宜
附錄本判決論罪科刑法條：
刑法第173條
放火燒燬現供人使用之住宅或現有人所在之建築物、礦坑、火車
、電車或其他供水、陸、空公眾運輸之舟、車、航空機者，處無
期徒刑或7 年以上有期徒刑。
失火燒燬前項之物者，處1 年以下有期徒刑、拘役或500 元以下
罰金。
第1項之未遂犯罰之。
預備犯第1 項之罪者，處1 年以下有期徒刑、拘役或300 元以下
罰金。
